【裁判字號】    99,台上,4634
【裁判日期】    990722
【裁判案由】    強盜
【裁判全文】
最高法院刑事判決            九十九年度台上字第四六三四號
上  訴  人  甲○○
            乙○○
            丙○○
上  一  人
選任辯護人  樓嘉君律師
上  訴  人  丁○○  男民國○○年○○月○日生
                    身分證統一編號：Ｚ000000000
                    住台灣省台南市○區○○路232巷30號
                    （在押）
上列上訴人等因強盜案件，不服台灣高等法院高雄分院中華民國
九十九年五月五日第二審判決（九十九年度上訴字第二八三號，
起訴案號：台灣高雄地方法院檢察署九十八年度偵字第三九五七
號、第一一０九六號、第一一四五六號、第一二五八二號、第一
三六二五號），提起上訴，本院判決如下：
    主  文
上訴駁回。
    理  由
按刑事訴訟法第三百七十七條規定，上訴於第三審法院，非以判
決違背法令為理由，不得為之。是提起第三審上訴，應以原判決
違背法令為理由，係屬法定要件。如果上訴理由書狀並未依據卷
內訴訟資料，具體指摘原判決不適用何種法則或如何適用不當，
或所指摘原判決違法情事，顯與法律規定得為第三審上訴理由之
違法情形，不相適合時，均應認其上訴為違背法律上之程式，予
以駁回。本件上訴人甲○○上訴意旨略稱：(一)、原判決附表三編
號二、五、八、九等部分，雖認定甲○○與同案被告丁○○持水
果刀進入超商行搶，惟卷附之超商監視錄影翻拍照片及被害人之
筆錄，均無拍到或提及兇器，該等部分是否構成加重強盜罪，實
有究明之必要。(二)、刑法第五十七條、第五十九條及第六十二條
之立法宗旨在於獎勵犯罪人悔悟遷善。甲○○案發時失業，生活
困難，因同案被告乙○○之邀約、恐嚇及欺騙，一時失去理智致
犯下強盜罪，而因良心不安，故於每次犯罪時都有跟被害人道歉
，甚或下跪，又無前科紀錄，犯後即自首並清楚交代案情，使偵
查機關得以早日發覺犯罪，避免株連無辜，犯後態度良好；且本
案犯罪情節及犯罪所得均輕微，原審未審酌上情，卻以犯案件數
之比例對甲○○重判應執行有期徒刑二十六年，顯有未當等語。
上訴人乙○○上訴意旨略稱：被告或共犯之自白，不得作為有罪
判決之唯一證據，而共犯間之自白縱內容所述一致，仍為自白，
究非屬自白以外之其他必要證據，不得以共犯間之自白互為補強
證據；又被害人與一般證人不同，其與被告處於對立之立場，其
陳述之目的在使被告受刑事追訴處罰，內容未必完全真實，證明
力自較一般證人薄弱，故被害人縱立於證人地位指證及陳述，且
該指證及陳述縱無瑕疵，仍不得作為有罪判決之依據。乙○○既
於事實審否認部分犯行，並提出相關證明及其補強證據以為佐證
，詎原審並無意調查，自有調查未盡之違背法令等語。上訴人丙
○○上訴意旨略稱：(一)、原判決第十四頁第六行載稱「參、論罪
科刑及撤銷改判之理由」云云，惟於第十八頁倒數第十一行至第
八行則稱「……被告丙○○上訴否認犯罪，指摘原判決不當等，
經核均無理由，應均予駁回。」等語；另原判決先認定丙○○參
與原判決附表二所示之強盜犯行均有分得贓款，而於科刑部分卻
說明「……至被告丙○○……部分甚未有任何財物得手」，又認
丙○○部分犯行未分得財物；再者，原判決以高雄市立凱旋醫院
之精神鑑定書，認定丙○○應可知強盜超商係犯法之行為，其為
強盜行為當時辨識行為違法及依其辨識而行為之能力，並未達全
然欠缺，或顯著減低之程度等情，乃理由欄明丙○○雖未坦承
犯行，然其因屬邊緣性智能，受制於智能表現，極易順從他人，
犯行之可非難性較諸常人較為輕微等由，似認其辨識能力有欠缺
。上開前後記載不相一致，自有判決理由矛盾之違法。(二)、卷附
丙○○之中華民國身心障礙手冊即載明「輕度智障」、成功大學
醫學院附設醫院診斷證明書亦稱丙○○「經純音聽力測驗發現有
輕度至中度聽障」、嘉南療養院之診斷證明書亦謂丙○○「有精
神病及其他行為異常之情形」。再者，高雄市立凱旋醫院鑑定報
告書，關於丙○○之心理測驗部分亦表明「……案主的能力表現
落差大……問題解決能力及對於聽覺刺激的記憶能力明顯落後同
齡，為其劣勢能力……案主受其智能表現，問題解決能力不佳，
若在壓力或脅迫的情境之下，當有困難立即思考合宜的應變方法
，故有很高的可能性會順從他人之要求」等情。則原審理應審究
丙○○上開精神障礙之程度為何，並傳喚鑑定醫生以明丙○○之
精神障礙情狀，是否影響辨識行為違法性及依其辨識而為行為之
能力；而上開所謂「案主受其智能表現，問題解決能力不佳，若
在壓力或脅迫的情境之下，當有困難立即思考合宜的應變方法…
…」等情，是否欠缺刑法「故意」要件中「有意使其發生」之要
素。原審未予調查、釐清，亦有調查未盡之疏誤。(三)、依同案被
告乙○○於偵查及第一審時之證詞，足證丙○○下車至超商購買
飲料前，均在車子後座沉睡，並不知當時之狀況，而當甲○○要
求其下車買飲料，丙○○也沒有多想，亦不認為甲○○與乙○○
是準備要強盜，況本件事後分贓之比例懸殊，故丙○○顯係因智
能不足而為甲○○利用支配之工具，並無犯罪之故意，亦無幫助
甲○○犯罪之故意，否則理應會與甲○○、乙○○討論及計畫如
何強盜。又丙○○既受限於智力表現及解決問題之能力不佳，於
接受警方或檢察官訊問時，因無法應變而順從警方或檢方之問題
，而為自白，自應有補強證據以限制其自白之效力，參以乙○○
於第一審之證詞，亦足以證明丙○○之自白確與事實有間，況甲
○○於第一審時亦自承：丙○○有精神問題，伊等叫他做什麼他
都會去做等語，益徵甲○○明知丙○○為智能不足之人，竟利用
其為犯罪工具。再者，縱認丙○○知悉甲○○、乙○○之犯罪計
畫，然丙○○僅進入該超商內購買飲料，又未蒙面，應屬強盜構
成要件以外之行為。原判決就上開有利於丙○○之證據，恝置不
理，亦未明何以不採之理由，亦有判決理由不備之違法等語。
上訴人丁○○上訴意旨略稱：(一)、原判決固認丁○○犯如原判決
附表三所示各罪，並各依「未遂」、「自首」規定減輕其刑，惟
就同時具有「未遂」、「自首」等減刑事由時，僅於理由內謂「
依法」遞減輕之，卻漏引刑法第七十條之規定，自有不適用法則
之誤。(二)、原判決事實欄記載甲○○與丁○○「各」基於意圖為
自己不法所有之強盜犯意聯絡，分別於原判決附表三所示之時、
地，持水果刀強行取走超商現金等情，似認甲○○與丁○○主觀
上並無「共同」之犯意聯絡，乃理由欄又說明其等應依刑法第二
十八條規定論以共同正犯等由，其事實認定與理由說明不相一致
，自有理由矛盾之違背法令。(三)、丁○○並無前科，素行良好，
迫於家庭經濟壓力，加以甲○○之唆使，始犯本案；又觀諸本案
犯罪態樣，丁○○等人雖持刀強盜，但並無對被害人為具體傷害
行為，而實際強盜所得之財物亦屬有限，且於查獲前二月，即因
良心譴責，未再繼續犯案，並坦承犯罪，及與部分被害人達成民
事和解，犯後態度良好，倘量處最輕本刑有期徒刑七年，容有情
輕法重之情，其犯罪情狀非無可憫恕。乃原判決對此有利於丁○
○之事實，未予審酌，復未說明其理由，亦有判決理由欠備之違
誤。又丁○○既已委請家屬向被害人提出和解，足認丁○○之犯
後態度較甲○○更值肯定，然就該二人之刑度量處並未有任何差
異，即既遂部分均量處有期徒刑七年、未遂或自首部分量處有期
徒刑五年、未遂並自首部分則量處有期徒刑二年。原判決所為之
量刑顯有未當，亦有適用法則不當之違法等語。
惟查證據之取捨、證據證明力之判斷，以及事實有無之認定，屬
事實審法院之職權，苟其取捨判斷與認定，並不違背論理法則及
經驗法則，即不容任意指為違法，而執為適法之第三審上訴理由
。本件原判決認定甲○○、乙○○、丙○○及丁○○有原判決事
實欄所載犯行，係依憑甲○○、丁○○於警詢、偵查、第一審及
原審之自白，乙○○於警詢、偵查及第一審之自白，丙○○於警
詢及偵查中之自白；證人即被害人戊○○、己○○、陳志達、許
震宇、蘇誌賢、丑○○、壬○○、癸○○、子○○、唐光榮、許
家貴、寅○○、辛○○、涂麗凱、卯○○、辰○○、巳○○、午
○○、未○○○、庚○○、江清龍、郭翰聲、黃正翔等人於警詢
或偵查中之證詞；以及卷附超商遭強盜之照片、監視錄影畫面翻
拍照片等證據資料，予以綜合判斷，認甲○○、乙○○、丙○○
及丁○○等人犯行堪以認定。並指駁、說明乙○○否認犯原判決
附表一編號二、五所示之犯行，辯稱：原判決附表一編號二、三
所示之犯罪時間相距甚短，伊懷疑係警方有浮報件數、灌水之情
形，伊並未參與原判決附表一編號二所示之犯行，而原判決附表
一編號五所示之時間伊在台南，亦未參與犯案云云，及丙○○否
認犯罪，辯稱：原判決附表二編號一該部分，係甲○○叫伊進入
超商買飲料，然後伊就上車睡覺，並不知道渠等有下車強盜之事
，另原判決附表二編號二該部分，是甲○○逼伊下車，並叫伊打
開店內收銀機云云，均為卸責飾詞，並無足取；甲○○於警詢供
稱：與伊共犯原判決附表一編號二該次犯行之人，係「阿楓」（
即乙○○）所介紹之朋友云云，亦不足作為有利於乙○○之認定
；原判決附表一編號二、三該等部分之犯罪時間並未重疊，約有
半小時至一小時之差距，乙○○以該二次之犯罪時間相距甚短，
懷疑員警有灌水云云，顯不足採；丙○○雖有輕度智能障礙及精
神病史，然其案發當時辨識行為違法及依其辨識而行為之能力，
並未達全然欠缺，或顯著減低之程度等由甚詳。又以核甲○○、
乙○○於原判決附表一部分所為，均係犯刑法第三百三十條第一
項之攜帶兇器強盜罪；甲○○、乙○○、丙○○於原判決附表二
部分所為，均係犯刑法第三百三十條第一項之結夥攜帶兇器強盜
罪；甲○○、丁○○於原判決附表三編號三至七、九、十該等部
分所為，均係犯刑法第三百三十條第一項之攜帶兇器強盜罪，另
於原判決附表三編號一、二、八該等部分所為，均係犯刑法第三
百三十條第二項、第一項之攜帶兇器強盜未遂罪。分別依刑法第
六十二條自首之規定減輕其刑後（自首情形詳如原判決附表一、
二、三所示），酌情各量處其刑並定其應執行之刑（甲○○應執
行有期徒刑二十六年、乙○○應執行有期徒刑十四年、丙○○應
執行有期徒刑四年、丁○○應執行有期徒刑十七年）。已詳其
所憑證據及認定之理由，所為論斷均有卷存證據資料可資覆按。
上訴意旨雖指摘原判決違法，然查：(一)、證人之陳述雖前後稍有
差異，事實審法院非不可本於經驗法則及論理法則，斟酌其他情
形，作合理之比較判斷，定其取捨，倘僅就其中之一部分認為真
實，予以採取，亦非法所不許。原判決係綜合甲○○上開所證，
及乙○○於警詢、偵查中之供述，暨丙○○於警詢及偵查中之自
白，據以認定丙○○確有參與原判決附表二所示之強盜犯行。原
判決未採納乙○○於第一審有利於丙○○之陳述，亦已於理由中
明取捨之依據；而原判決未援引上訴意旨所指摘之乙○○於偵
查中有利於丙○○之陳述，即係捨棄該陳述，雖未於理由內說明
何以不採納之理由，亦與原判決結果無關，丙○○上訴意旨置原
判決明白論斷於不顧，猶執前詞指摘原判決理由不備，自非合法
之上訴理由。(二)、審判期日應調查之證據，係指與待證事實有重
要關係，在客觀上顯有調查必要性之證據而言，故其範圍並非漫
無限制，必其證據與判斷待證事實之有無，具有關聯性，得據以
推翻原判決所確認之事實，而為不同之認定，若與待證事實無關
，自欠缺其調查之必要性，原審未為無益之調查，並無違法可言
。而刑事訴訟之鑑定，為證據調查方法之一種，係指由具有特別
知識經驗之人或機關，就特別需要特殊知識經驗之事項，予以鑑
識、測驗、研判及斷定，供為法院或檢察官認定事實之參考。丙
○○雖有輕度智能障礙及精神病史，惟第一審囑託高雄市立凱旋
醫院就其案發當時之精神狀態進行鑑定，該院參酌丙○○之個人
生活史、家庭史、精神病史、會談資料、臨床生理衡鑑及心理測
驗等資料，而認定丙○○案發當時辨識行為違法及依其辨識而行
為之能力，並未達全然欠缺，或顯著減低之程度等情，亦有該院
之精神鑑定書在卷可查；高雄市立凱旋醫院係醫療專業機構，該
院所為之上開精神鑑定，要屬鑑定機關依其鑑定之特殊專業智能
，就丙○○之上開資料綜合判斷之結果，並於鑑定書內詳述其判
斷之基礎，核其鑑定之經過及認定之依據，已符合專業鑑定之要
求。原判決依憑上開精神鑑定書為基礎，認丙○○案發當時辨識
行為違法及依其辨識而行為之能力，並未達全然欠缺，或顯著減
低之程度等情，洵無採證違法或判決理由不備及調查未盡之違誤
。丙○○上訴意旨未斟酌該精神鑑定書之全部意旨，僅依該精神
鑑定書中所述之部分文句，指摘原審有應於審判期日調查證據
而未調查之疏誤，亦非適法上訴第三審之理由。又乙○○於原審
雖聲請傳喚證人「成俊興」，欲證明其於九十七年十二月下旬因
準備返回澎湖，而待在台南之友人家中，其並未參與原判決附表
一編號五所示之犯行。然乙○○與甲○○確有共犯此部分強盜犯
行，業據原判決於理由內論述甚詳，此部分事證已臻明確，原審
認無傳喚「成俊興」之必要，並於判決內明其所憑之理由。乙
○○上訴意旨指摘原審調查未盡云云，亦屬無據。(三)、刑之量定
，係實體法上賦予法院得自由裁量之事項，倘其未逾越法律所規
定之範圍，又未明顯違背正義，即不得任意指摘為違法。原判決
以甲○○、丁○○之責任為基礎，說明審酌刑法第五十七條所列
各款事由而為刑之量定，既未逾越法定刑度，亦未濫用權限，即
無違法。至丁○○雖曾與原判決附表三編號七、十所示之被害人
達成民事和解，有和解書在卷可查。然甲○○於原判決附表三編
號七之部分係自首犯行，且全案係因甲○○於九十八年一月三十
日率先自首，致檢警機關得以循線查獲丁○○、乙○○及丙○○
等人。原判決綜合考量全案一切犯罪情節，而為刑之量定，縱原
判決附表三編號十之部分，丁○○、甲○○所量處之刑度均屬相
同，亦無量刑失當之違誤。又原判決就丁○○犯如附表三所示各
罪，若具有「未遂」及「自首」等減輕事由，已於理由內說明應
依法遞減輕其刑，即係適用刑法第七十條規定之結果，自無不適
用法則之違誤。(四)、本件原審係維持第一審所為之科刑判決，而
駁回甲○○、乙○○、丙○○及丁○○等人在第二審之上訴。是
原判決理由欄參部分記載「……撤銷改判之理由」等語，顯係誤
載，可由原審裁定更正，於判決本旨並不生影響。又原判決事實
欄記載甲○○與丁○○「各」基於意圖為自己不法所有之強盜犯
意「聯絡」等情，核其意旨係指甲○○、丁○○主觀上均「各有
」為自己不法所有之意圖，並互為犯意聯絡，而共同為原判決附
表三所示之強盜犯行，非謂甲○○、丁○○各自犯原判決附表三
所示之強盜行為。再者，原判決理由欄係載稱「審酌被告四人均
正值青壯年，卻不思以正當途徑獲取金錢……復並參被告甲○○
、乙○○、丁○○犯後均坦承犯行，至被告丙○○雖未坦承犯行
，然其因屬邊緣性智能……及本案歷次犯行所得財物尚非甚鉅，
部分甚未有任何財物得手……」等由，上開所謂「……部分甚未
有任何財物得手……」等語，係指原判決附表三所示之強盜犯行
中，有部分並未取得被害人之財物而言。而被告之行為是否具可
責性，以其主觀上有無違法性之認識為判斷基準，與被告之智識
程度高低無關；被告智識程度如何，係屬刑法第五十七條第六款
所規定科刑時應審酌之事項。丙○○案發當時辨識行為違法及依
其辨識而行為之能力，並未達全然欠缺，或顯著減低之程度等情
，原判決已闡述甚詳，其主觀上既有違法性之認識，原判決認其
觸犯加重強盜罪，核無違誤；至原判決於理由欄載稱丙○○雖未
坦承犯行，然其因屬邊緣性智能，受制於智能表現，極易順從他
人，犯行之可非難性較諸常人較為輕微等由，則係說明審酌刑法
第五十七條所列事項，而為刑之量定理由，前後並無矛盾。上訴
意旨未綜觀全判決意旨，僅擷取部分文義指摘原判決理由矛盾云
云，亦非適法之上訴理由。(五)、其餘上訴意旨，均係就原審已調
查及依憑卷證資料所為採證認事職權之合法行使，以及原判決已
論列說明之事項，依憑己見，任意指為違法，並重為事實之爭執
，否認犯罪，殊與法律規定得為第三審上訴理由之違法情形不相
適合。衡以前開說明，其上訴為違背法律上之程式，應予駁回。
據上論結，應依刑事訴訟法第三百九十五條前段，判決如主文。
中    華    民    國  九十九  年    七    月  二十二  日
                      最高法院刑事第十三庭
                          審判長法官  賴  忠  星
                                法官  呂  丹  玉
                                法官  吳      燦
                                法官  蔡  名  曜
                                法官  葉  麗  霞
本件正本證明與原本無異
                                      書  記  官
中    華    民    國  九十九  年    七    月  二十八  日
                                                      K

司法院資訊處製作；財團法人民間司法改革基金會備份。
